【裁判字號】    88,簡上,42
【裁判日期】    890303
【裁判案由】    清償借款
【裁判全文】
臺灣新竹地方法院民事判決   八十八年簡上字第四十二號
    上  訴  人  乙○○
    訴訟代理人  朱渭陽律師
    被上訴人    丙○○○    住.
                甲○○      住.
    右二人共同
    訴訟代理人  徐國楨律師
                吳聖欽律師
右當事人間清償借款事件，上訴人對於八十八年三月九日臺灣新竹地方法院竹北簡易
庭八十年竹北簡字第三五五號第一審判決提起上訴，本院判決如左：
    主      文
上訴駁回。
第二審訴訟費用由上訴人負擔。
    事      實
一、原告方面：
  （一）聲明：(1)求為廢棄原判決，(2)被上訴人應連帶給付上訴人新台幣（下同）二
        十五萬元及自民國七十四年十二月三十一日起至清償日止，按年息百分之五
        計算之利息。
  （二）陳述：除與原判決記載相同者，茲引用者外，補陳：
        上訴人參與七十五年三月間債權人會議達成之和解，僅為互助會款部分，本
        件借款債權不包含在內，理由如下：
        (1)依被上訴人提出之七十五年第三次債權人會議記錄第八頁，決議事項丁，
          債務人依債權人會議決議清償時，應對債權人逐一取據發放債款，可知債
          權人係和解內容受清償時均須交出債權憑據，系爭二十五萬元借款既尚在
          上訴人持有中，顯然上訴人並未受償系爭借款。
        (2)債權人會議記錄第三頁債務人甲○○報告負債狀況時，曾表示負債可分三
          方面，一為向民間無擔保借款，一為積欠會款，一為以不動產抵押借款。
          其中民間借款部分，載明向朱德昌先生十八位共借金額四百七十五萬元（
          如附件），則被上訴人應將債權人會議之附件提出，自可證明和解之債權
          究竟有無包括本筆系爭債權，惟被上訴人迄未將該附件提出，自係有意隱
          匿以圖狡賴，故無從依被上訴人所提出之債權人會議記錄有載明不拘借款
          、會款，一律按三成清償等文字，逕認系爭債權包含於和解之範圍內。
        (3)被上訴人所提出之清償證書所載之六十八萬元，全數為被上訴人積欠上訴
          人之互助會款，上訴人加入被上訴人丙○○○擔任會首之二組互助會，其
          中每會二萬元之互助會繳了二十五會停會，每會一萬元之互助會繳了十八
          萬元後停會（一萬元之互助會係以上訴人之女余玉秋之名義參加），故上
          開清償證書所載之債權不含系爭二十五萬元之借款在內。
        (4)上訴人於八十七年七月間聲請新竹縣關西鎮調解委員會調解本件借款債權
          事宜，被上訴人丙○○○未抗辯本件債務業已和解消滅，並與上訴人達成
          和解，願給付上訴人二十萬元解決系爭債務，足見系爭債務並未包含在七
          十三年間債權人會議和解之範圍內，該調解筆錄事後因被上訴人方面反悔
          未簽名，未送法院核定，無與確定判決同一之效力，惟仍已發生民法和解
          契約之效力，被上訴人仍有依和解內容履行之義務。
  （三）證據：援用第一審所提證據。
二、被上訴人方面：
  （一）聲明：求為判決如主文所示。
  （二）陳述：除與原判決記載相同者，茲引用外，補陳：
        (1)依債權人會議紀錄明確載稱：「不拘借款或會款，與會全體債權人同意一
          律按原債權額之三折計算分配攤還，同時消滅一切之債權債務」。故本件
          和解債權之範圍係包括借款及會款，上訴人主張伊參與分配者僅有會款，
          二十五萬元借款不包括云云，即與上開決議未合。上訴人另稱二十五萬元
          係被上訴人請求准予延後清償云云，惟查前開二十五萬元借款債權係成立
          於和解會議之前，而被上訴人當時對外共積欠一千六百零七萬三千元債務
          ，猶變賣房屋等資產盡力解決，而當時積欠上訴人之借款僅有二十五萬元
          ，若依當時會議決議債權依三成計算，上訴人債權更僅剩區區八萬三千元
          ，如延後而事後以二十五萬元償還，對被上訴人反較不利，被上訴人絕無
          可能要求八萬三千元之債權延後清償之理，是上訴人主張顯非真實。
        (2)債之全部消滅者，債務人固得請求返還或塗銷負債字據，然負債字據之返
          還或塗銷，僅係證明債之消滅方法，並非債之消滅要件，故債已清償者，
          不因負債字據未返還或塗銷，即謂其債尚未消滅，本件債權人會議紀錄雖
          載有：「五位清理委員應連帶向關西鎮農會設立帳戶以備存款，在提款時
          要具備五位清理委員之登記印章始得提款，並依據本記錄所載債權人會議
          之決議償還成數，對債權人逐一取據發放債款，不得有失公平」，惟發放
          債款多由被上訴人甲○○親往各債權人住所發放，並非由五位清理委員發
          放，被上訴人甲○○發放欠款時，已向債權人取得清償證書，故認所有債
          務已消滅，致未全部取回借款證據，不能以上訴人尚持有借據之事實即認
          系爭債權未在和解範圍內。
        (3)上訴人所出具之清償證書上所載之六十八萬元，係包括四十八萬元之互助
          會款及二十五萬元之借款債權，互助會款部分積欠上訴人二萬元之互助會
          共二十會，一萬元之互助會共八會，加上借款債務，共為七十三萬元，惟
          其間已清償借款十萬元，故剩下六十三萬元，惟上訴人向被上訴人余戴優
          妹受領三成債權額時，表示債權額尚有六十八萬元，因債務清償事宜係被
          上訴人甲○○處理，丙○○○不知詳情，如數給付六十八萬元之三成即二
          十萬四千元，上訴人始出具清償證書。
        (4)上訴人主張清償證書所列之六十八萬元全為互助會款債權並不實在，其於
          八十八年九月二十日準備程序時稱：「我參加二個互助會，會首均是余戴
          優妹，一個會是二萬元，共二十五會，另一會是一萬元的會，是二十四會
          ，第一個會欠我五十萬元，第二個會欠我十八萬元」等語。上訴人於八十
          八年十二月二十七日準備程序中明確陳稱：「二個會均是中途停會」，據
          此，被上訴人自不可能於二萬元互助會部份，欠其五十萬元會款，蓋二萬
          元之互助會，係二十五會次，若依上訴人所言，其乃最後一會，如此被上
          訴人即無中途停會之情形，是其先後供述已有矛盾，所稱被上訴人於二萬
          元部份欠其五十萬元會款，即有不實。又上訴人稱以其女兒余玉秋名義參
          加一萬元之互助會，該會共二十四會次等語，惟依被上訴人提出該互助會
          之會單顯示，會期係自七十四年六月五日起，於七十五年一月間即中途停
          會，期間只標八會，被上訴人一萬元互助會部分只欠上訴人八萬元會款，
          上訴人稱一萬元互助會部分，被上訴人積欠伊十八萬元會款，亦有未合。
          且證人余陳靜枝、余玉振均證稱伊等參加之前開一萬元互助會，第八會即
          倒會，其中證人余陳靜枝另證稱上訴人是以余玉秋名義參加等語，核與被
          上訴人所述相符，並有前開互助會簿附卷可憑，足徵被上訴人所主張積欠
          上訴人之會款僅四十八萬元為真，上訴人主張互助會款債權為六十八萬元
          不實在。
        (5)依八十八年六月二十五日，新竹縣關西鎮公所八八關鎮民字第八三四二號
          函，上訴人乙○○與被上訴人丙○○○間，並無就任何民事糾紛成立調解
          送請鈞院核定。調解程序中，當事人所為之陳述或讓步，於調解不成立後
          之本案訴訟，不得採為裁判之基礎，民事訴訟法第四百二十二條定有明文
          。況系爭債務既已消滅，消費借貸又係要物契約，自不因被上訴人願與上
          訴人和解，雙方間即成立另一消費借貸關係。
        (6)本件債權會議迄今已達十三年餘，相關附件早已流失，上訴人於十餘年後
          要求被上訴人提出附件，顯屬強人所難，亦與情理未合。被上訴人已就權
          利消滅之事實負舉證責任，上訴人主張未將糸爭借款債權加入分配受償，
          只提出會款債權加入分配云云，自應就此項事實，負舉證責任。
  （三）證據：除援用第一審所提證據外，補提現金簿二本、互助會簿一本為證，並
        請求訊問證人余玉振、余陳靜枝。
    理      由
一、本件上訴人起訴主張被上訴人丙○○○邀同被上訴人甲○○，於七十四年一月十
    五日向上訴人借款二十五萬元，約定於七十四年十二月三十日清償，惟迄未返還
    上開款項，爰依消費借貸之法律關係，請求被上訴人連帶給付上開借款及自七十
    四年十二月三十一日起至清償日止之法定遲延利息，被上訴人對於借款事實並不
    爭執，惟以上開借款債權已於七十五年三月間在債權人會議中達成協議，被上訴
    人以三成清償後消滅其餘之債務，被上訴人連同互助會款債務共欠上訴人六十八
    萬元，被上訴人已於七十六年一月二十七日給付三成即二十萬零四千元予上訴人
    ，系爭借款債務業已消滅，資為抗辯。
二、經查，被上訴人向上訴人借款二十五萬元，及被上訴人於七十五年三月間與上訴
    人在內之債權人等達成和解，以債權額三成之比例清償後，消滅其餘債務，被上
    訴人已依該和解內容，清償兩造間債務六十八萬元之其中二十萬零四千元之事實
    ，兩造均不爭執，所爭執者，乃本件二十五萬元之借款債權有無包含在債權人會
    議和解之債權中。查：
    (1)依被上訴人提出之債權人會議記錄「第十一、決議事項、甲案由，各債權人持
      有之債權，除設定有抵押權者外，不拘借款或會款，與會全體債權人同意一律
      按原債權額之三折計算分配攤還，同時消滅一切之債權債務，決議：全體債權
      人滿場一致無異議照案通過」之文字，已載明債權人和解之範圍包含借款在內
      ，且本件借款債權成立於債權人會議之前，債權人會議召開又係因被上訴人之
      負債遠超過其資產，償債能力薄弱，為確保債權人受償權益而召開，則依常理
      ，上訴人應一併將系爭借款債權列入清理，以便與其他債權人同受分配，始為
      合理，反之，如依上訴人主張，另與被上訴人私下協議系爭二十五萬元之借款
      債權不列入債權人會議和解之債權內，俟將來全數清償，一來被上訴人嗣後極
      可能無力還款，上訴人喪失受償三成之機會，不符合上訴人之利益，二來違反
      債權人會議所作成債權人間應公平受償，債務清理委員不得營私舞弊之決議，
      上訴人為債權人會議之主席，亦為債權清理委員之一，就其間之利害及債權人
      會議決議內容，應知之甚明，則對其主張系爭借款債權不包含於債權人會議和
      解範圍內之例外之事實，應負舉證責任。
    (2)上訴人雖主張債權人會議記錄就被上訴人所欠民間無擔保借款債務部分，係以
      附件詳列債權人及債權金額，被上訴人應提出該附件以證明和解之範圍包括系
      爭借款云云，惟查，被上訴人係在七十五年間與債權人達成和解，且被上訴人
      已依債權人會議之內容履行，距上訴人提起本件訴訟時已逾十三年，自難強求
      被上訴人在當事人間已無訟爭之情形下，乃須完整保存債權人會議記錄之相關
      資料，本院認縱被上訴人無法提出債權人會議記錄之附件，亦難據此認為被上
      訴人故意不提出證物或未盡舉證之責任。
    (3)上訴人固主張清償證書所載之債權額六十八萬元全係互助會款債權，因其參加
      被上訴人丙○○○為會首之二組互助會，一個會是二萬元，共二十五會次，另
      一會是一萬元的會（以上訴人之女余玉秋名義加入），共二十四會次，二個會
      均中途停會，第一個會欠五十萬元，第二個會欠十八萬元會款，故共為六十八
      萬元，惟為被上訴人丙○○○所否認，並稱一萬元之互助會繳了八會停會，二
      萬元之互助會有的會員繳十八次，有的會員繳二十次停會，其欠上訴人一萬元
      之會款八萬元，二萬元之會款四十萬元，借款二十五萬元部分已還十萬元，故
      積欠上訴人之債務共為六十三萬元（1×8+2×20＋25－10＝63），因上訴人至
      被上訴人家中收取三成債務時，上訴人主張債權額共為六十八萬元，當時被上
      訴人甲○○不在家，未核對互助會簿，故依上訴人所說之金額清償三成即二十
      萬零四千元。經本院訊問證人即參加互助會之會員余玉振及余陳靜枝，證人余
      玉振稱有加入一萬元及二萬元之互助會各一會，一萬元之會繳了八次，二萬元
      之會繳了十八次後停會，證人余陳靜枝稱其以余玉武之義參加（一萬元）之互
      助會，繳了八次停會等語，並有被上訴人提出之一萬元之互助會簿一份在卷可
      稽，證人所述之繳交會款情形，核與被上訴人所述相符，而與上訴人所述不符
      ，則上訴人主張清償證書所載之六十八萬元全為互助會款債務，不包括借款債
      務，尚不足採。
    (4)至於上訴人主張依債權人會議記錄所載，被上訴人按三成清償時，須逐一取據
      發款，其尚執有借款憑據，且上訴人於八十七年七月間就本件借款債務聲請調
      解，被上訴人丙○○○未抗辯債權業已消滅與其達成和解，同意以二十萬元解
      決，足見系爭借款債權並未經債權人會議和解而消滅云云。惟按債之全部消滅
      者，債務人固得請求返還或塗銷負債字據，惟負債字據之返還或塗銷，不過為
      證明債之消滅之證據方法，並非債之消滅之要件，故債已清償者，不得因負債
      字據未經返還或塗銷，即謂其債尚未消滅，最高法院四十四年度台上第一二二
      六號著有判例，被上訴人抗辯發放欠款時，已向債權人取得清償證書，故認所
      有債務已消滅，致未全部取回借款證據等語，並未逾越常情；又被上訴人丙○
      ○○與上訴人於八十七年七月間在關西鎮調解委員會達成之和解，係事後兩造
      就系爭借款之爭議作成之解決方案，與七十三年三月間債權人會議和解之內容
      究有無包含本件借款債權，應屬二事，且事後因被上訴人方面不願在正式調解
      筆錄上簽名，致未送法院核定，被上訴人方面究係單純反悔或認為系爭借款債
      務業已消滅而不願清償，致未作成調解筆錄，兩造間各有說詞，本院認尚不能
      逕依上開論據推論債權人會議和解之範圍不包含本件借款債權。惟上訴人與被
      上訴人丙○○○在關西鎮公所達成之和解，即被上訴人丙○○○願於八十七年
      七月十四日九時三十分支付上訴人二十萬元，以解決本件借款爭議，是否創設
      一個新的和解契約關係，則為另一問題，與本件基於原來之消費借貸契約請求
      無涉，附此敘明。
三、依上開認定，兩造間七十三年三月間債權人會議和解之範圍包含本件借款債權在
    內，被上訴人既已依債權人會議和解之內容按三成清償，剩餘之借款債權業已消
    滅，上訴人再本於原消費借貸之法律關係，請求上訴人返還二十五萬元及自七十
    四年十二月三十一日起至清償日止之遲延利息，即非正當，原審判決駁回上訴人
    之訴，於法並無不合，上訴意旨指摘原判決不當，求予廢棄改判，為無理由，應
    予駁回其上訴。
四、因本案事證已臻明確，兩造其餘主張陳述及所提之證據，核與判決之結果不生影
    響，毋庸再予審酌，附此敘明。
五、據上論結，本件上訴為無理由，依民事訴訟法第四百三十六條之一第三項、第四
    百四十九條第一項、第七十八條，判決如主文。
中      華      民      國    八十九    年      三      月      三      日
                                        臺灣新竹地方法院民事第二庭
~B審判長法      官  陳國成
~B      法      官  張松鈞
~B      法      官  彭洪英
右為正本係照原本作成
本判決不得上訴
~B      法院書記官  蘇霞
中      華      民      國    八十九    年      三      月      四      日


司法院資訊處製作；財團法人民間司法改革基金會備份。
